臺灣士林地方法院刑事判決　　　　　　　 93年度訴字第503號
公　訴　人　臺灣士林地方法院檢察署檢察官
被　　　告　庚　○
選任辯護人　郭憲文律師
　　　　　　何兆龍律師
被　　　告　己○○
選任辯護人　財團法人法律扶助基金會吳玲華律師
被　　　告　辰○○ 原名：謝.
選任辯護人　財團法人法律扶助基金會劉大新律師
上列被告等因違反貪污治罪條例等案件，經檢察官提起公訴（91
年度偵字第2494號）暨移請併案審理（93年度偵字第66號、93年
度偵字第8617號），本院判決如下：
    主  文
庚○共同連續公務員明知為不實之事項，而登載於職務上所掌之
公文書，足以生損害於公眾，處有期徒刑年。
辰○○共同連續公務員明知為不實之事項，而登載於職務上所掌
之公文書，足以生損害於公眾，處有期徒刑貳年，緩刑伍年。
己○○連續行使公務員明知為不實之事項，而登載於職務上所掌
之公文書，足以生損害於公眾，處有期徒刑貳年陸月。
    事  實
一、庚○自民國83年3 月1 日起至91年2 月28日止，擔任臺北縣
    八里鄉鄉長，綜理鄉政；丁○○自86年12月起，擔任臺北縣
    八里鄉公所建設課課長；辰○○自85年9 月起至88年1 月止
    係臺北縣八里鄉公所建設課約僱工程員，均係依法令從事公
    務之人員。己○○則係蓮有營造股份有限公司（已於93年5
    月6 日解散，下稱：蓮有公司）之實際負責人，為從事業務
    之人員。87年5 月間，因台15線國產預拌水泥廠前箱涵積土
    ，致台15線遇雨積水不退，無法宣洩，即由臺北縣八里鄉公
    所辦理「渡船頭箱涵疏濬工程」（下稱：一期工程），清除
    箱涵出口25公尺之淤積，由蓮有公司得標承作。惟蓮有公司
    實際開挖疏濬箱涵後，發現淤積箱涵長度與設計圖不符，僅
    施作一期工程仍無法解決積水問題。詎庚○因前已與蓮有公
    司負責人己○○熟識，復與蓮有公司間有投資關係，又因受
    臺北縣八里鄉鄉民代表卯○○○之請託，亟欲疏濬箱涵，且
    認由已先行施作一期工程之蓮有公司繼續施作，較為經濟，
    竟未依法辦理變更設計，而於辦理另案招標前，即指示己○○先行進場施作「渡船頭箱涵疏濬第二期工程」（下稱：二
    期工程）、「渡船頭國產預拌廠前人行道清溝工程」（下稱
    ：清溝工程），疏濬箱涵、水溝並翻修溝渠，並承諾日後會
    協助蓮有公司取得二期工程、清溝工程之標案，指示一期工
    程之監工辰○○簽辦二期工程、清溝工程。己○○即進場施
    作，至遲於87年10月前，即將二期工程、清溝工程均施作完
    成。而庚○為使蓮有公司順利領得工程款，亦依己○○提供
    之名單，於87年12月2 日就清溝工程指定喬揚營造股份有限
    公司（下稱：喬揚公司）與蓮有公司進行形式比價或議價，
    己○○果亦順利向喬揚公司實際負責人丑○○及員工甲○○
    借牌參與比價，並於88年1 月6 日以低於核定底價即新臺幣
    （下同）1,120, 000元之1,096,008 元得標；庚○復又於87
    年12月29日，就二期工程之招標方式，批示依不知情之張清
    祺簽呈之「戊案」即取具三家以上估價單進行比價或議價辦
    理，復依己○○提供之名單，指定勝揚營造股份有限公司（
    下稱：勝揚公司）、喬揚公司與蓮有公司比價，己○○果又
    順利向勝揚公司之戊○○、喬揚公司之實際負責人丑○○及
    員工甲○○借牌，參與比價，並於88年2 月4 日以低於核定
    底價1,318,000 元之1,290,000 元得標。詎庚○、丁○○（
    未據起訴）、辰○○、己○○均明知二期工程、清溝工程於
    未申報開工前之某時，即已完工，惟仍基於公務員登載不實
    公文書之概括犯意聯絡，己○○且另基於行使公務員登載不
    實公文書之概括犯意，由辰○○任己○○於排定驗收日即88
    年2 月4 日前之某時，於不詳地點，在其職務上掌管之監工
    日報表公文書上，接續登載88年1 月18日至同年月23日清溝
    工程之施作情形，略以：(1)88年1 月18日工程述要：今日先
    行打除鋼筋混凝土及清除水溝與植筋、模板施工。(2)88年1
    月19日工程述要：今天裝設鍍鋅格柵板及灌施混凝土及舖設
    水泥漿。TGS-50-50.80 M、TGS-75-50.245M、集水井2 個。
    (3)88年1 月20日工程述要：今日舖設紅磚及舖設AC.25M 、
    紅磚800 塊、碎路10立方公尺。(4)88年1 月21日工程述要：
    今日施工因工程大部分都已完成，都做收尾工作。(5)88年1
    月22日工程述要：今日工程收尾工程。(6)88年1 月23日工程
    述要：今日工程都完成，收尾完畢等施作時間、施作情形均
    不實之事項，由蓮有公司用印後，再由辰○○在「監工人欄
    」核章，呈由丁○○、不知情惟經庚○授權之秘書陳建國以
    庚○甲章複核通過，復經己○○持向臺北縣八里鄉公所行使
    而以主張其內容，據以使蓮有公司於88年2 月6 日自臺北縣
    八里鄉公所領得清溝工程款1,096,008 元，足以生損害於臺
    北縣八里鄉公所對於工程管理之正確性。庚○、丁○○（未
    據起訴）、辰○○、己○○復明知二期工程於申報開工前即
    已完工，仍承前公務員登載不實公文書之犯意聯絡，己○○
    且另承前行使公務員登載不實公文書之概括犯意，由辰○○
    任己○○於排定驗收日即88年2 月11日前某時，在不詳地點
    ，在辰○○職務上掌管之監工日報表公文書上，登載施作情
    形及施作時間，略以：88年2 月6 日開工，88年2 月9 日完
    工，每天20名工人，前3 天工作每人20小時，第4 天工作每
    人18小時等不實之事項，由蓮有公司用印後，由辰○○在監
    工日報表上「監工人欄」核章，呈由建設課課長丁○○、不
    知情惟經庚○授權之秘書陳建國以庚○甲章複核通過，復經
    己○○持向臺北縣八里鄉公所行使而主張其內容，據以使蓮
    有公司於88年2 月12日自臺北縣八里鄉公所領得二期工程款
    1,290,000 元。
二、案經法務部調查局臺北縣調查站移送臺灣士林地方法院檢察
    署檢察官偵查起訴暨移請併案審理。
    理   由
壹、證據能力之認定：
  (一)按被告以外之人於審判外之陳述，雖不符刑事訴訟法第159
    條之1 至159 條之4 之規定，而經當事人於審判程序同意作
    為證據，法院審酌該言詞陳述或書面陳述作成時之情況，認
    為適當者，亦得為證據；當事人、代理人或辯護人於法院調
    查證據時，知有同法第159 條第1 項不得為證據之情形，而
    未於言詞辯論終結前聲明異議者，視為有前項之同意，刑事
    訴訟法第159 條之5 第1 項、第2 項規定甚明。揆其立法意
    旨，乃在於傳聞證據未經當事人之反對詰問予以核實，原則
    上先予排除。惟若當事人已放棄反對詰問權，於審判程序中
    表明同意該等傳聞證據可作為證據；或於言詞辯論終結前未
    聲明異議，基於尊重當事人對傳聞證據之處分權，及證據資
    料愈豐富，愈有助於真實發見之理念，且強化言詞辯論主義
    ，使訴訟程序得以順暢進行，上開傳聞證據亦均具有證據能
    力。下列經本院於理由欄「二」引為證據之被告以外之人（
    含共同被告在內）之審判外陳述，各該證人前於調查局偵詢
    、檢察事務官及檢察官偵訊時所為之陳述，均經被告及辯護
    人於準備程序時同意作為證據，其中，當事人聲請傳訊之證
    人張清祺、癸○○、卯○○○、丙○○、辛○○、丁○○、
    寅○○、乙○○、證人即共同被告己○○、辰○○復據傳訊
    到庭行交互詰問，至證人子○○則經傳拘未到，致雖賦予交
    互詰問之機會，惟無從進行詰問，是被告等均已獲有釐清被
    告以外之人先前於審判外陳述瑕疵之程序保障，則本於上述
    刑事訴訟法第159 條之5 第1 項、第2 項規定之立法意旨，
    如許其做為證據，反有助於真實之發現。況上開被告以外之
    人審判外陳述之筆錄內容，復經本院於審理時提示並告以要
    旨，且各經檢察官、指定辯護人及被告等人表示意見，當事
    人或指定辯護人均未於言詞辯論終結前對該等筆錄內容異議
    ，本院再審酌上開筆錄作成時，較無人情施壓或干擾，亦查
    無不當取供之情形，認為以之作為本案之證據核屬適當，是
    上開被告以外之人於調查局接受偵詢，以及偵查時之陳述自
    均具有證據能力。
  (二)而卷內交通部中央氣象局、臺北縣政府暨臺北縣政府八里鄉
    公所、西濱工程處所發之函文，以及臺北縣八里鄉公所內部
    簽呈及函稿、合約書及所附相關文件（含比價紀錄表、工程
    估價單、單價分析表、工程履約保證金繳款書、臺北縣各機
    關營繕工程投標須知補充說明、工程施工說明書、開工報告
    、承包商駐工負責人委託書、切結書、工程竣工驗收紀錄、
    營繕工程結算驗收證明書、發包工程竣工計價單、工程費決
    算書、營繕工程結算明細表、工程數量計算表、一期工程箱
    涵淤積現況圖）、二期及清溝工程監工日報表、工程預算書
    、標單、退還押標金委託書、退還押標金申請單、當場退還
    押標金委託書、押標金當場退還清冊，以及88年度八里鄉總
    預算書，均為公務員職務或從事業務之人於業務上所製作之
    紀錄文書、證明文書，並無顯不可信之情況，依刑事訴訟法
    第159 條之4 第1 、2 款之規定，亦有證據能力。
貳、認定事實之理由：
一、訊據被告庚○固坦承二期工程、清溝工程均在未招標之前即
    先由蓮有公司進場施作，及上開工程之監工日報表均未實際
    監工，且至少其上填載之日期係屬偽造，蓮有公司仍憑以領
    得一期、二期及清溝工程之工程款等情坦承不諱，惟否認公
    務員登載不實之犯行，辯稱：伊就監工日報表僅為形式審查
    ，未曾至現場勘查過，完全不知蓮有公司未發包即先行進場
    施作之事云云。被告辰○○、己○○則均坦承二期工程、清
    溝工程之監工日報表係在工程完工後，為符合相關程序請款
    ，始由己○○填載施作日期、施作進度不實之施工日報表後
    ，交予知情之辰○○充為監工日報表等情不諱。經查：
  (一)二期工程、清溝工程雖係由蓮有公司得標（參見卷附二期工
    程、清溝工程比價紀錄表【附於臺灣士林地方法院檢察署91
    年度偵字第2494號卷卷二，下稱〈偵二卷〉第193 頁、第27
    5 頁】、臺北縣八里鄉公所渡船頭箱涵疏濬第二期工程編號
    88-0 25 工程合約、臺北縣八里鄉公所渡船頭國產預拌場前
    人行道清溝工程編號88-020工程合約【分別參見偵二卷第
    206 頁以下、第287 頁以下】），惟均據蓮有公司於臺北縣
    八里鄉公所辦理招標程序前即已施作完畢等情，已據被告辰
    ○○、己○○坦承在卷。況一期、二期工程及清溝工程標的
    所在位置箱涵之台15線路段，於上開3 項工程施工前，遇雨
    即淹水之情形，以及鄉民代表卯○○○因此於87年5 月間，
    催請被告即臺北縣八里鄉公所鄉長庚○、建設課長丁○○（
    未據起訴）儘速解決問題，庚○即允諾在颱風季節來前，施
    作完成，嗣施工完畢後，於87年度颱風來時，即未再淹水，
    與工程施作前每下大雨即淹水之情形迥異，已經證人即住居
    臺北縣八里鄉渡船頭國產預拌場旁之臺北縣八里鄉鄉民代表
    卯○○○證述在卷（分別參見本院95年8 月17日審判筆錄第
    5 頁、第10頁、第15頁、第16頁），核與證人即87年任臺北
    縣八里鄉米倉村村長之丙○○證稱：該工程施作完成後，即
    未再淹水等語（參見本院95年8 月17日審判筆錄第22頁），
    以及證人即87年任臺北縣八里鄉大崁村村長之辛○○證稱：
    該路段因排水溝被淤沙阻塞，每年梅雨或下大雨時，就會淹
    水，導致過往車輛拋錨，嗣因臺北縣八里鄉公所發包施作清
    除淤沙之工程後，已經不會淹水等語大致相符（參見本院95
    年8 月17日審判筆錄第24頁至第25頁）。對照87年度侵襲臺
    灣地區北部之颱風，查有5 起，其中尤以87年10月13日發佈
    警報之瑞伯颱風（挾帶強風豪雨過境，造成全省災情不斷，
    對北部及花東地區危害尤烈，北部、中部山區○○○○○道
    路坍方交通中斷，河水暴漲，多處地區嚴重淹水，以臺北縣
    汐止市最為嚴重，全省共28人死亡，10人失蹤，27人輕重傷
    ）以及87年10月25日發佈警報之芭比絲颱風（引發北部及東
    北部地區嚴重豪雨，鐵公路交通因多處地區積水或坍方而中
    斷，臺北縣、基隆、宜蘭地區多處淹水尤以汐止最為嚴重）
    ，有交通部中央氣象局93年11月29日中象參字第0930006099
    號函附之中華民國87年（公元1998年）中央氣象局颱風警報
    發布概況表附卷可憑（本院卷一），足見二期及清溝工程至
    遲於87年10月13日前，均已施作完成。再者，一期工程以人
    工清除箱涵25公尺長之淤積，惟其原決算之「工程數量計算
    表」施作完成之箱涵卻已超逾25公尺長，已據證人邱志凱證
    稱：「一期工程決算資料送交公所的承辦人辰○○，過了幾
    天決算資料被公所退回，陳源文告訴我說公所意思承商已將
    箱涵全部清除完成，要我將後段清除部分一併辦理決算，並
    交給我1 份承商施作之斷面圖，我即再次製作決算資料依據
    斷面圖將承商施作完成之箱涵全部辦理決算，再送公所。過
    了幾天公所又退回來了，說金額超出太多，不符變更設計規
    定，還是照原設計一期工程辦理決算，我就重新整理原設計
    辦理之決算資料送公所」等語（參見90年11月2 日調查筆錄
    ，調查局卷第356 頁），核與被告辰○○所供：「一期工程
    ，佳聖公司決算資料送柯課長審核時，柯課長表示箱涵後段
    淤積，承商亦一併清除完畢，要以變更設計方式一併決算，
    我就通知佳聖公司一併決算。佳聖公司重行辦理決算送公所
    ，我看後段先作部分要以1,080,154 元決算，金額太大，不
    符變更設計規定，乃簽請另案發包，奉核後，將決算退回，
    請佳聖公司仍依照一期工程原案辦理決算」等語（參見90年
    11月5 日調查筆錄，調查局卷第271 頁至第272 頁）相符，
    益徵二期工程、清溝工程確於發包前即經施作完成。
  (二)再二期工程、清溝工程因早於招標前即由被告己○○施作完
    工，被告辰○○自無從監工，亦無法完成請款程序，被告辰
    ○○遂任由己○○於其職務上所掌之監工日報表公文書上，
    登載不實之施作日期、施作方式後，由被告辰○○於監工人
    欄核章，呈由丁○○、不知情之秘書陳建國經被告庚○之授
    權，以庚○甲章複核通過之事實，亦據被告辰○○供明在卷
    、己○○坦承不諱，復有二期工程、監工日報表在卷可稽（
    分別參見偵二卷、臺灣士林地方法院檢察署91年度偵字第24
    94號卷卷一，【下稱：偵一卷】第214 頁至第217 頁，偵二
    卷第312 頁至第317 頁）。細繹卷附「二期工程」監工日報
    表，載明施工日期為88年2 月6 日至88年2 月9 日，顯已不
    實。至其有關4 天清完二期工程全部地下箱涵淤積，前3 天
    ，每天20名工人，施作20小時，第4 天，20名工人，每人作
    18小時，在3 ×2.5 公尺、1.5 ×1.5 公尺之箱涵內工作等
    旨，客觀上亦難以如此超時施作，明顯亦有不實情形。至「
    清溝工程」監工日報表其施工日期載明為88年1 月18日至88
    年1 月23日，亦有不實；且依清溝工程之監工日報表所載，
    模板只施作1 天就拆除，該工程實際施作的工作天數亦只有
    3 天，與常情有違，亦據被告辰○○坦認在卷（90年10月15
    日法務部調查局詢問筆錄，參見調查局卷第234 頁至第235
    頁），從而，被告己○○、辰○○上開自白即堪認與事實相
    符，可以採信。
  (三)被告庚○固否認知悉上開工程監工日報表有何登載不實之情
    事，辯稱伊不知上開工程均已施作完成，亦未至工地勘查，
    僅依丁○○、辰○○上呈之監工日報表，授權秘書陳建國以
    其鄉長甲章形式覆核云云。惟查，被告庚○前於偵訊時即曾
    稱：「（問：當時你在指示松鴻與佳聖時你已經知道己○○
    先施作了？）那是二期的情況，清溝工程是己○○先施作完
    工再告訴我的」等語（參見93年4 月9 日偵訊筆錄，偵二卷
    第14頁）；「我是知道該工程已經進行清疏了。」、「當時
    台15線淹水嚴重，我因鄉民及鄉民代表的強烈要求，就請建
    設課趕快簽辦一期工程，己○○作到一半，發現箱涵與設計
    不符，他仍繼續施作，施作至超出一期範圍後己○○才來告
    訴我，我就找辰○○一起來開會，並要求謝以緊急搶修的名
    義叫己○○儘速施作。」等語（參見93年4 月14日偵訊筆錄
    ，偵二卷第20頁至第23頁），則其前亦坦承至少知悉二期工
    程業已先行施作之事實。本院復基於下列證據，認被告庚○
    主觀上確已明知二期、清溝工程於辦理招摽作業前業均完工
    之情：
  1.證人即共同被告辰○○前已陳稱：「清溝工程在尚未發包前
    ，亦由蓮有公司先行動工施作，鄉長還曾指示我到現場看他
    們開工的情況，他說這件事蓮有已經做了，叫我去看一下」
    （參見90年10月22日調查筆錄，調查局卷第248 頁至第250
    頁）、「（問：你對這些工程如認為有問題你都作何處理？
    ）我會不敢蓋章，廠商會來催我，鄉長也會對我施壓」（參
    見證人即共同被告辰○○92年10月16日偵訊筆錄，偵一卷第
    94頁）、「鄉長只有在己○○二期完工後才叫我去，要我趕
    快補辦程序，三期也是如此，每一期都是我簽出去說要作，
    他們就已經先去施作了，作完後，鄉長才叫我趕辦後面的程
    序。」等語明確（參見93年4 月1日 偵訊筆錄，偵二卷第5
    頁）；證人即共同被告己○○亦陳稱：「一期原是照正常程
    序，得標之後才施作，做到一半時，發現一期的設計與現狀
    不合，我就跟承辦人員辰○○說要辦變更，我就先停工，但
    後來因為積水更嚴重，辰○○、副主席卯○○○等人都要求
    我能先做，但我擔心工程完工後會領不到錢，後來鄉長庚○
    在我面前交代辰○○趕快辦理變更手續讓我能夠進行工程，
    所以之後我才再進行工程」（參見93年3 月22日偵訊筆錄，
    偵一卷第272 頁），則依其等上開所陳，被告庚○早已知悉
    二期工程、清溝工程於發包前即已施作完畢。
  2.證人即共同被告辰○○嗣雖翻異前詞，證稱被告庚○並未指
    示二期及清溝工程可以先行施作，再補辦簽呈云云（參見本
    院95年11月9 日審判筆錄第18頁）；證人即共同被告己○○
    亦陳稱：經卯○○○反應一期工程不能解決積水問題後，由
    被告辰○○要其在二期工程、清溝工程未發包前先行施作，
    卯○○○且表示伊會負責處理款項問題，或向臺北縣八里鄉
    公所要，或向國產預拌場要，不然由卯○○○負責云云，似
    被告庚○全不知情（分別參見90年10月14日調查筆錄，調查
    局卷第388 頁至第389 頁；本院95年9 月21日審判筆錄第7
    頁）。惟查：
  (1)被告辰○○嗣雖翻異前詞，惟經質以前後證述內容迥異之原
    因，其卻僅稱：「調查局詢問很有技巧，就很怪，但是沒有
    誘導」等語（參見本院95年11月9 日審判筆錄第19頁），本
    院審酌其前於調查時，未受干擾，且因事件甫發生，較無機
    會就案情與其他共同被告進行商討，記憶深刻，反以先前所
    陳較具可信性。況被告庚○身為鄉長，相較於卯○○○以及
    當時身為臺北縣八里鄉公所約僱工程員之被告辰○○而言，
    顯係較有權限及動機促命相關工程儘速完工之人，益徵證人
    即共同被告己○○、辰○○先前所陳被告庚○明知二期工程
    、清溝工程已先完工等情，始屬實在。
  (2)證人即敦促臺北縣八里鄉公所儘速施作一期、二期及清溝工
    程所在箱涵之鄉民代表卯○○○亦明確證稱：伊係向被告或
    臺北縣八里鄉公所建設課長丁○○反應；伊亦曾在工地現場
    遇到被告己○○，向其表示該工程屬緊急事項，必須盡快做
    好，被告庚○則表示會在颱風前做好等語（參見本院95年8
    月17日審判筆錄第5 頁、第6 頁、第9 頁），足見被告庚○
    確向時任臺北縣八里鄉鄉民代表之卯○○○承諾會於颱風季
    節來臨前，將相關工程施作完成，亦與證人即共同被告辰○○、己○○先前所述相符。
  (3)況倘被告庚○未允以被告己○○必要之協助，助其得標，被
    告己○○所開設之蓮有公司既屬營利事業，並非公益團體，
    豈會甘冒無法領得工程款之風險，先行進場施作二期工程及
    清溝工程？徵諸實際，被告庚○先後於87年12月2 日就金額
    逾100 萬元之清溝工程招標方式批示：「該處遇下雨則淹水
    ，請蓮有、喬揚等速來所辦理比價或議價進行」（參見偵二
    卷第271 頁、第272頁） ，又於87年12月29日就預算金額逾
    100 萬元之二期工程招標方式批示：「請勝揚、蓮有、喬揚
    來所辦理並採戊案（即臺北縣各鄉鎮市公所辦理營繕工程及
    購置定製變賣財物招標注意事項」就預算金額介於6,000 元
    至50 萬 元間之招標案所定規範，必須取具三家以上估價單
    進行比價或議價辦理之簽案），均有上開簽稿附卷可稽（參
    見偵二卷第188 頁、第189 頁）。惟二期工程及清溝工程預
    算書之金額均逾100 萬元，又均自88年度臺北縣八里鄉總預
    算歲出資本門第9 款1 項2 目之科目項下支應款項（參見臺
    北縣八里鄉公所87年11月26日簽稿及87年9 月11日簽稿，分
    別參見偵二卷第186 頁至第187 頁、第234 頁至第235 頁，
    及臺北縣八里鄉88年度【本院按：自87年7 月1 日至88年6
    月30日止】總預算書，參見偵二卷第32頁，並對照證人癸○○本院95年3 月30日審判筆錄第15頁；證人寅○○90年10月
    16日調查筆錄，調查局卷第442 頁），即並非均由狹義之鄉
    自有財源支應工程款項，依臺北縣政府86年10月27日八六北
    府主二字第406466號函（附本院卷一）所示之內部審核處理
    準則，均應採「丙案」即公告招標方式辦理。被告庚○固又
    辯稱：伊身為鄉長，就鄉自有財源依機關營繕工程及購置定
    製變賣財物稽察條例（業於88年6 月2 日廢止）第6 條末段
    ，原得就一定金額即5000萬元之百分之10以下金額，取具二
    家以上估價單，進行比價或議價辦理云云，惟暫置客觀上88
    年度臺北縣八里鄉總預算歲出資本門第9 款1 項2 目之款項
    究係「統籌分配稅款，而屬實質之鄉自有財源」，或「統籌
    分配稅款，仍屬廣義之縣補助款」之爭議不論，被告庚○就
    二期工程招標方式既在上開臺北縣政府86年10月27日八六北
    府主二字第406466號函（附本院卷一）所示之內部審核處理
    準則之各種方案中，明示採取「戊案」，顯見其主觀上亦認
    二期工程確仍屬縣補助款，而受臺北縣政府上開函令之內部
    審核處理準則規範，其既仍決意捨公告招標方式，而改採取
    比價或議價方式辦理招標，主觀上顯係欲藉以助益蓮有公司
    取得標案，至堪認定。
  (4)再二期工程、清溝工程均係由被告己○○向喬揚公司之丑○○、甲○○，及勝陽公司之戊○○洽借牌照參標，已據被告
    己○○供明在卷，核與證人丑○○（分別參見90年10月15日
    調查筆錄，調查局卷第615 頁至第624 頁；92年12月11日偵
    訊筆錄偵一卷第107 頁至第109 頁，本院95年6 月20日審判
    筆錄第9 頁、第10頁）、甲○○（90年10月31日調查筆錄，
    調查局卷第651 頁至第656 頁、92年12月11日偵訊筆錄，偵
    一卷第108 頁至第109 頁）、戊○○（90年10月30日調查筆
    錄，調查局卷第671 頁至第675 頁；92年12月11日偵訊筆錄
    ，偵一卷第105 頁至第107 頁）所證相符。證人壬○○亦就
    二期工程部分，證稱：「（問：蓮有公司有無投標臺北縣八
    里鄉公所『渡船頭箱涵疏濬第二期工程』，詳情為何？）有
    的，由於『渡船頭箱涵疏濬第二期工程』工程均由己○○負
    責，開始時他將投標工程之標單數份攜回公司，當時他將喬
    揚公司之標單帶回公司並交代我填寫喬揚公司工程估價單、
    退還押標金受託人填寫我妹陳麗嬌等資料，我依渠指示填入
    完成後，交還給他去處理」、「臺北縣八里鄉公所工程押標
    金當場退還清冊，『喬揚渡船頭箱涵疏濬第二期工程』退還
    押標金申請書、當場退還押標金委託書及工程估價單等資料
    內，臺北縣八里鄉公所工程押標金當場退還清冊中，喬揚公
    司、丑○○等均為我親筆所寫，另外『喬揚渡船頭箱涵疏濬
    第二期工程』退還押標金申請書、當場退還押標金委託書及
    工程估價單等資料及數據，均係我先生交代我填寫上去的；
    喬揚、勝揚公司押標金領回是由我先生己○○在該工程開標
    結束，交代我找我妹陳麗嬌及陳麗香分別代表喬揚、勝揚二
    家公司前去公所簽章，向臺北縣八里鄉公所領回臺灣中小企
    銀88年2 月3 日支票票號FQ-0000000，及淡水信用合作社88
    年2 月3 日支票票號AG-00000000 計2 張，金額均為13萬元
    之押標金後即交還給我，我即交還給我先生己○○處理。」
    等語（參見90年10月24日調查筆錄，調查局卷第537 至第53
    8 頁）；其就清溝工程部分則證稱：「由於『渡船頭國產預
    拌廠前人行道清溝工程』均由己○○負責，他將投標工程之
    標單攜回公司，當時他將喬揚公司之標單帶回公司並交代我
    填寫喬揚公司工程估價單、切結書、退還押標金受託人填寫
    我妹陳麗嬌等資料，我依渠指示填入完成後，交還給他去處
    理」、「臺北縣八里鄉工程押標金當場退還清冊，『喬揚公
    司渡船頭國產預拌廠前人行道清溝工程』退還押標金申請書
    、切結書、當場退還押標金委託書及工程估價單等資料內，
    臺北縣八里鄉公所工程押標金當場退還清冊中，喬揚公司、
    丑○○等均為我親筆所寫，另外『喬揚公司渡船頭國產預拌
    廠前人行道清溝工程』退還押標金申請書、切結書、當場退
    還押標金委託書及工程估價單等資料及數據，均係我先生交
    代我填寫上去的，喬揚公司押標金領回是由我先生己○○在
    該工程開標由蓮有公司得標後，交代我找我妹陳麗嬌代表喬
    揚公司前去公所簽章領回，該押標金領回後，我亦交給己○○去處理」等語（同上筆錄，參見調查局卷第539 頁至第54
    0 頁），又核與證人陳麗嬌證稱於88年1 月間受壬○○之託
    ，代為領回於88年1 月間受託領回喬揚公司參加臺北縣八里
    鄉公所『渡船頭國產預拌廠前人行道清溝工程』未得標時退
    回之押標金，復於88年2 月間受壬○○之託，領回喬揚公司
    『渡船頭箱涵疏濬第二期工程』未得標時退回之押標金等語
    （分別參見90年10月16日調查筆錄，偵卷第581 頁至第584
    頁；92年12月18日偵訊筆錄，偵一卷第118 頁至第119 頁）
    ，以及證人陳麗香所證受壬○○之託，代為至臺北縣八里鄉
    公所領回勝揚公司退回的押標金等語，均相一致（分別參見
    90年10月16日調查筆錄，調查局卷第590 頁；92年12月18日
    偵訊筆錄，偵一卷第119 頁至第120 頁）。此外，復有卷附
    二期工程比價紀錄表（偵二卷第193 頁）及蓮有公司標單（
    偵二卷第194 頁）、喬揚公司標單（偵二卷第197 頁）及該
    公司之「當場退還押標金委託書」（偵二卷第199 頁，受託
    人欄載明「陳麗嬌」）、「退還押標金申請單」（偵二卷第
    200 頁）、勝揚公司標單（偵二卷第201 頁）及該公司之「
    當場退還押標金委託書」（偵二卷第203 頁，受託人欄載明
    「陳麗香」）、「退還押標金申請單」（偵二卷第204 頁）
    ，以及臺北縣八里鄉工程押標金當場退還清冊（偵二卷第
    205 頁，清冊內容載明：喬揚公司受託領款人陳麗嬌，領回
    88年2 月3 日臺灣中小企銀為發票人，票號FQ0000000 本票
    1 紙；勝揚公司受託領款人陳麗香領回88年2 月3 日淡水信
    用合作社AG0000000 號本票1 紙）；卷附清溝工程比價紀錄
    表（偵二卷第275 頁）及蓮有公司標單（偵二卷第276 頁）
    、喬揚公司標單（偵二卷第280 頁）及該公司之「當場退還
    押標金委託書」（偵二卷第283 頁，受託人欄載明「陳麗嬌
    」）、「退還押標金申請單」（偵二卷第284 頁），及臺北
    縣八里鄉工程押標金當場退還清冊（偵二卷第286 頁，清冊
    內容載明：喬揚公司受託領款人陳麗嬌，領回88年1 月5 日
    票號AG0000000 號本票1 紙）等文件在卷足憑。則被告己○○確於二期工程、清溝工程中，均向喬揚公司、勝揚公司借
    牌進行形式比價後得標之情，至堪認定。
  (5)被告庚○固否認其係依被告己○○提供之名單，於二期工程
    指定喬揚、勝揚公司，於清溝工程指定喬揚公司分別與蓮有
    公司比價，辯稱僅簽給較有把握、比較熟的廠商去作，萬一
    己○○沒有最低標，再想辦法幫助云云。惟被告己○○已陳
    稱：「庚○知道是我做的，就指定經常與本人配合之廠商比
    價，並由公所人員通知本人是哪些廠商，由我私下找比價之
    廠商協商借牌，由我負責標單及押標金，這樣做，就一定能
    使蓮有公司得標承做」（90年10月24日調查筆錄，第392 頁
    至第39 3頁）、「（問：二期工程，庚○說他會給你一個交
    代，他會處理是何意思？）就是指定跟我有往來的廠商比價
    ，由我去借牌圍標」、「（問：清溝工程庚○答應給你作是
    何意思？）也是指定與我有往來的廠商比價，由我去借牌投
    標承作」、「（問：庚○怎會知道你有往來可以借牌的廠商
    是誰？）那是我跟庚○說的。二期工程我告訴他有來往可借
    牌的公司是喬揚、勝揚；清溝工程我告訴他是喬揚公司。他
    是照我說的廠商指定比價」（90年11月20日調查筆錄，調查
    局卷第413 頁至第414 頁）、「（問：當時你是怎麼跟庚○
    說的？）詳細對話我忘記了，但我提供給名單意思就是要庚○指定名單中的廠商，我就比較好去借牌（93年4 月9 日偵
    訊筆錄，參見偵二卷第13頁）」。雖被告己○○嗣於偵查及
    本院審理時翻異前詞，附和庚○所供而改稱：「實際上是我
    收到比價通知後，自己去問其他廠商，並向他們借牌的。」
    、「（問：你為何會知道鄉長會指定哪幾家廠商，然後去借
    牌？）因為做工程的經驗，都會知道是哪幾家廠商會參加標
    案，所以我是接到比價通知後，去跟其他廠商接洽、借牌的
    ，而且鄉長很清楚我與哪幾家廠商較熟識，所以他也不至於
    指定跟我完全不熟識的廠商參與標案」（參見93年3 月22日
    偵訊筆錄，偵一卷第273 頁）、「（問：二期及清溝工程競
    標廠商，如何知道有喬揚公司、勝揚公司？）因為工程我已
    經作了，加上這些廠商常常在八里鄉公所出入，我也認識，
    所以我就打電話去問他們，再借牌去比價」、「偵查中所述
    係因檢察官訊問時採取選擇題方式，一個是說我提供廠商給
    鄉長，一個是鄉長指定廠商給我，才說是我提供廠商名單給
    鄉長」云云（參見本院95年9 月21日審判筆錄第9 頁）。惟
    參酌證人戊○○所證：「（問：你在87年時是否曾借牌給己○○參與八里鄉渡船頭第二期工程的投標？）是，己○○是
    在我接到標單前就先知會我，表示他要標該工程，我們同業
    都會這樣做，因為我們八里地區經常碰面，他向我表示希望
    該工程給他來做」、「（問：他為何事先就知道你會收到標
    單？）我不清楚，他當時跟我說時好像就很肯定我們一定會
    收到標單」等語（偵一卷第105 頁至第106 頁），則倘非被
    告己○○提供名單以供被告庚○指定，己○○如何事先即先
    向戊○○洽妥借牌事宜？又證人即喬揚公司實際負責人丑○○亦證稱其與庚○並不熟悉，僅認識己○○等語（92年12月
    11 日 偵訊筆錄，偵一卷第108 頁），則倘非被告己○○告
    知其與喬揚公司負責人丑○○熟識，被告庚○如何又知指定
    喬揚公司後，被告己○○得以順利向該公司負責人丑○○借
    牌進行形式比價？足見被告己○○先前所供，始與實情相符
    。而查，「機關營繕工程及購置定製變賣財物稽察條例」第
    6 條規定即「各機關營繕工程及購置、定製、變賣財物，在
    一定金額以上者，應公告招標辦理之；未達一定金額而在一
    定金額百分之十以上者，得比價辦理之；其在一定金額百分
    之十以下者，得由該機關首長授權經辦單位，取具二家以上
    估價單，進行比價或議價辦理之」，以及臺北縣政府下達之
    上開「臺北縣各鄉鎮市公所辦理營繕工程及購置定製變賣財
    物招標注意事項」之有關「比價」、「議價」規定，必係一
    定家數以上之廠商，實際參與，藉由廠商間相互競爭之效能
    ，藉以儉省公帑。若係同意由一人或一家廠商，借用數家廠
    商牌照參與形式上之「比價」、「議價」，已使「比價」、
    「議價」之目的、效果盡失，實質上顯已違反上開「比價」
    、「議價」之規定。被告庚○身為臺北縣八里鄉長，綜理臺
    北縣八里鄉公所一切行政事務，自深知採取形式比價、議價
    ，不能藉由實質競爭關係形成真正市場價格，對於臺北縣八
    里鄉公所財政利益潛在之危害，顯見被告庚○主觀上已知悉
    蓮有公司已於招標前即將二期工程、清溝工程先行施作完成
    ，始以被告己○○提供之名單指定廠商比價、議價方式協助
    蓮有公司得標。
  4.繼查，被告庚○雖否認與被告己○○為負責人之蓮有公司間
    存有投資關係，辯稱：依審理時被告己○○所述，被告庚○
    與蓮有公司、己○○雖有金錢往來之關係，然係借貸250 萬
    元予己○○，另以409 萬元購一挖土機至蓮有承包之高速公
    路工地工作，按月收取租金，並非投資關係，且又無相關投
    資、合夥之書面資料可稽，難以被告庚○與蓮有公司有投資
    關係，認被告庚○圖利蓮有公司。況依臺北縣八里鄉公所93
    年12月1 日函，蓮有公司承包臺北縣八里鄉公所83年至91年
    工程僅56件，金額約5,000 餘萬元，佔總工程金額約百分之
    4.1 ，亦可認被告庚○與蓮有公司並無投資關係云云。惟被
    告庚○確有投資蓮有公司事實，除據被告庚○先前坦承：「
    86、87年間，己○○向我表示他所開設蓮有營造股份有限公
    司（下稱蓮有公司）標到中山高速公路新竹至員林段、頭份
    至苗栗段等拓寬工程，因資金不足、缺乏機具，邀我投資並
    提供機具，我在86年間就以前述己○○向我借取的250 萬元
    資金之名義投資該公司，實際上並未拿出資金，只是將原有
    借貸關係轉變為投資，87年7 月間我出資409 萬，偕同己○○2 人南下高雄購買怪手（PC-310含振動機），合計總計投
    資金額為659 萬元，大概在2 年前工程即將結束，我將怪手
    收回轉租給胞弟張國明使用，所以我目前在蓮有營造投資只
    剩以借款充抵投資的250 萬元」等語在卷外（參見90年10月
    16日調查筆錄，調查局卷第2 頁、第3 頁），復據證人壬○○證稱：「（問：蓮有公司有無隱名股東之情形為何？）我
    只知道蓮有公司承包工程時，鄉長庚○會以個別名義投資蓮
    有公司，我之知道庚○有投資蓮有公司興建中山高速公路
    421 標拓寬工程，至於提他投資詳情要問己○○。」（參見
    90年10月24日調查筆錄，調查局卷第535 頁），復有蓮有公
    司負責人己○○致監察院敘明庚○投資蓮有公司文書、庚○
    88、89公職人員財產申報表扣案可資佐證。是被告庚○嗣後
    翻稱：有關投資實係借貸，財產申報資料係幕僚人員製作，
    內容有誤云云，實與常情有違，自不可採，被告庚○確有投
    資蓮有公司，至堪認定。則比較被告庚○與被告己○○間之
    關係，以及被告辰○○與被告己○○之關係，參以被告庚○
    與被告辰○○在臺北縣八里鄉公所負責之職務範圍、內容分
    別為鄉長及約僱工程員，自以被告辰○○先前所供即被告庚○明知二期工程、清溝工程業已完工，猶仍指示被告辰○○
    辦理相關簽辦作業，及相關請領工程款所需行政作業等情，
    較為可採。
  5.又二期工程、清溝工程之監工日報表均係由被告辰○○受被
    告庚○催促辦理驗收，辰○○始以被告己○○登載之內容充
    之，上呈臺北縣八里鄉公所建設課長丁○○、秘書陳建國審
    核後，再由被告庚○概括授權不知情之秘書陳建國蓋用八里
    鄉長庚○之甲章核定，非由被告庚○親閱批核（參見證人陳
    建國90年11月7 日調查筆錄，調查局卷第105 頁至第106 頁
    第109 頁至第110 頁）。惟共同正犯原不以親自實施為必要
    ，被告庚○既在明知二期工程、清溝工程均由被告己○○施
    作完成，根本無從監工；況監工日報表係請領工程款項必備
    文件，已據證人即共同被告辰○○證稱：「依縣府規定，監
    工日報表在請款時都須附上，應該是在完工時，須先將監工
    日報表呈閱給課長、秘書及鄉長，然後核章完成後，在請款
    時再與相關資料一起附上」等語（參見93年2 月26日偵訊筆
    錄偵一卷第229 頁），被告庚○既先違背臺北縣政府函示之
    購置定製變賣財物與營繕工程辦理方式之「內部審核處理準
    則」規定事項，復並配合己○○指定喬揚公司、勝揚公司進
    行形式比價在先，嗣又催促被告辰○○辦理相關事宜，業如
    前述，即均以便利被告己○○請得已施作之工程款項為目的
    ，接續進行，自有以被告辰○○之犯行為自己犯行之意，則
    被告庚○與被告辰○○、己○○均有犯意聯絡及行為分擔，
    至堪認定。
  6.查填載監工日報表之目的，乃在使監工人員確實監督現場施
    工之情形，可督促包商確實按圖施工，故負責此部分之公務
    人員，本應詳實記載施工之詳情，此又為公務員職務上所製
    作之文書，為公文書自無疑義。被告辰○○本有詳實填載監
    工日報表之義務，惟卻交由被告己○○為不實之記載，且於
    明知內容不實之情形下猶核章，並據以驗收結算付款予蓮有
    公司，足以生損害於臺北縣八里鄉公所對於工程管理之正確
    性。綜上所述，本件事證明確，被告庚○上揭辯詞洵不足採
    ，被告辰○○、己○○之自白核與事實相符，其等確就明知
    不實事項登載於監工日報表公文書之犯行具犯意聯絡、行為
    分擔，洵堪認定，均應依法論科。
二、被告庚○時任臺北縣八里鄉鄉長，負責監督鄉公所公用工程
    ，辰○○時任臺北縣八里鄉工務課約僱工程員，負責經辦該
    鄉公所之公用工程，其於二期工程、清溝工程擔任監工，均
    係依據法令從事公務之人員。被告辰○○依被告庚○之指示
    ，任由被告己○○將明知為不實之事項，登載於其職務上所
    掌之監工日報表公文書，呈由被告庚○授權不知情之陳建國
    以被告庚○之甲章核章通過，完成登載，核其等所為，係犯
    刑法第213 條之公務員明知為不實事項，而登載於職務所掌
    之公文書罪。被告庚○利用不知情之秘書陳建國犯罪，屬間
    接正犯。被告庚○、辰○○、己○○間，就前開之罪，有犯
    意聯絡及行為分擔，為共同正犯。被告己○○雖無公務員之
    身分，惟與具有公務員身分之被告庚○、辰○○共犯因身分
    關係而成立之本罪，仍應依修正前刑法第31條第1 項之規定
    （適用修正前之規定，理由如後述），以正犯論。至被告己○○以該不實之監工日報表據為向臺北縣八里鄉公所請領工
    程款之依據，即對於該不實之監工日報表內容有所主張，自
    成立刑法第216 條、第213 條之行使公務員登載不實文書罪
    ，且登載不實之低度行為，為行使之高度行為所吸收，不另
    論罪。而被告辰○○係依內部行政作業將已填載不實工程施
    作日期、進度之監工日報表呈予被告庚○授權不知情之秘書
    陳建國蓋用被告庚○甲章覆核，並使臺北縣八里鄉公所據以
    核發工程款予蓮有公司，被告庚○、辰○○均無向臺北縣八
    里鄉公所行使該二期工程、清溝工程監工日報表之不實公文
    書之意思，自無行使該登載不實文書之犯行，附此敘明。查
    被告等犯罪後，刑法第56條連續犯之規定，業於94年2 月2
    日修正刪除；刑法第31條第1 項則增訂但書規定，即無特定
    關係而成立之正犯或共犯者，「得減輕其刑」，並均於95年
    7 月1 日開始施行，該刪除或增訂雖非犯罪構成要件之變更
    ，但顯已影響被告刑罰之法律效果，自屬法律有變更，依新
    刑法第2 條第1 項規定，比較新、舊法結果，以修正前第56
    條及修正後第31條第1 項較有利於被告，惟經綜合比較考量
    適用結果，應全部適用修正前之規定較有利（最高法院95年
    度第8 次刑事庭會議決議意旨參照），爰依修正後刑法第2
    條第1 項前段規定，整體適用修正前刑法第56條及第31條第
    1 項規定。是被告庚○、辰○○先後登載不實公文書之犯行
    ；被告己○○與被告庚○、辰○○先後共同登載不實文書，
    進而先後行使該登載不實文書，均犯行時間緊接，所犯構成
    要件相同，顯均係基於概括犯意為之，應依修正前刑法第56
    條規定，論以連續犯，以一罪論，並加重其刑，被告己○○
    亦不得再依修正後之刑法第31條第1 條但書規定，減輕其刑
    。又公訴人雖未敘及被告己○○行使公務員登載不實公文書
    之犯行，惟行使公務員登載不實文書與登載不實之行為間具
    高、低度之吸收關係，已如前述，本院自得併予審究。爰審
    酌被告庚○、辰○○身為公務人員，明知不實二期工程、清
    溝工程之施工日期、施工情形不實，被告庚○猶授意被告辰
    ○○登載於監工日報表並予以覆核；被告己○○為蓮有公司
    負責人，為便利結算程序而與公務人員共犯，惟係因基於施
    工之方便性及於颱風季節來臨前，盡速解決台15線國產預拌
    廠前路段淹水問題，而提前施工，為配合請領工程款而觸犯
    刑章，所犯行為嚴重危害臺北縣八里鄉公所工程管理正確性
    ，並使監工日報表無法發揮監督包商是否確實按圖施作之功
    能，並參酌其等犯罪手段、目的、所生危害及被告庚○犯後
    否認犯罪，被告己○○承認犯行，復一度於調查局及偵查中
    託出實情等一切情狀，分別量處如主文所示之刑。末查，被
    告辰○○前未曾受有期徒刑以上刑之宣告，有臺灣高等法院
    被告前案紀錄表1 份附卷可憑，審酌其僅為一介約僱工程員
    ，受命擔任監工，工程既經被告庚○與己○○授受完工，自
    無工可監，固其配合偽填監工日報表，所為非法，惟因係受
    被告即臺北縣八里鄉長庚○催促施壓，為保工作不得不為所
    致，嗣工程完工後，復遭解雇，其犯後坦承犯行，態度良好
    ，所犯情節非重，經此次偵審程序之教訓，自應知所警惕，
    而無再犯之虞，本院認其等所處上開有期徒刑之宣告，已足
    策其自新，所宣告之刑，以暫不執行為適當，爰依修正後刑
    法第74條第1 項第1 款規定（參照最高法院95年度第8 次刑
    事庭會議決議紀錄）併諭知被告辰○○緩刑5 年，以啟自新
    。
、關於被告庚○、辰○○被訴涉犯貪污治罪條例第6 條第1 項
    第4 款之圖利罪不另為無罪之諭知部分：
一、公訴意旨另略以：被告庚○自83年3 月1 日起至91年2 月28
    日止，係臺北縣八里鄉鄉長，綜理鄉政，被告辰○○自85年
    9 月起至88年1 月止係臺北縣八里鄉公所建設課約僱工程員
    ，負責八里鄉轄區內龍源村及米倉村範圍一般工程簽辦及監
    工業務均為依據法令從事公務之人員。緣被告庚○於86 年
    間投資被告己○○所經營之蓮有公司250 萬元，87年7 月復
    投資409 萬元增購工程挖土機，資助蓮有公司標建中山高速
    公路新竹至員林段、頭份至苗栗段等拓寬工程，嗣因蓮有公
    司經營不善，致被告庚○除將挖土機收回外其餘投資圴無法
    回收，被告己○○僅每隔數月拿3 、5 萬元抵充利息。適87
    年5 月間蓮有公司承包臺北縣八里鄉公所渡船頭箱涵疏濬工
    程，期間因發現淤積箱涵長度與設計圖不符，且辦理變更設
    計費用超過合約金額兩倍以上，依法應待另案辦理發包後由
    得標廠商接續施作，詎被告庚○明知依「機關營繕工程及購
    置定製變賣財物稽察條例」第6 條規定，各機關營繕工程及
    購置、定製、變賣財物，在一定金額以上者，應公告招標辦
    理之；未達一定金額而在一定金額百分之十以上者，得比價
    辦理之；其在一定金額百分之十以下者，得由該機關首長授
    權經辦單位，取具二家以上估價單，進行比價或議價辦理之
    ，竟因水患未解除遭鄉民代表施壓且基於使蓮有公司圖得不
    法利益之概括犯意，連續對於其監督之八里鄉渡船頭箱涵疏
    濬二期工程部分，在工程未發包前即要求蓮有公司負責人即
    被告己○○先行進場施作，並為使蓮有公司順利得標，即應
    己○○要求指定其熟識之廠商喬揚公司與蓮有公司比價，使
    被告己○○因而得以順利向喬揚公司借牌圍標，並進而指示
    知情之承辦監工即被告辰○○補辦工程發包簽辦程序，被告
    辰○○明知工程巳完工，乃指示被告己○○代為填寫不實之
    職務上所掌監工日報表之公文書，再據以簽辦請款，使被告
    己○○順利取得二期工程款1,290,000 元；其後因一、二期
    工程施作完成後積水仍未消除，為徹底解決水患，監工即被
    告辰○○即再簽請施作渡船頭國產預拌場前人行道工程即清
    溝工程，被告己○○知情後仍於工程未經發包前即搶先施作
    完成並要求被告庚○協助得標，被告庚○乃基於同一概括犯
    意再次對於職務上監督之清溝工程，指定與被告己○○熟識
    之喬揚公司參與比價使己○○因而得以順利借牌圍標，再要
    求知情之監工即被告辰○○補辦工程發包簽辦程序，並由被
    告己○○代填職務上應製作之監工日報後，被告辰○○再據
    以簽辦請款，使被告己○○順利取得清溝工程款1,096,00 8
    元，因認被告庚○、辰○○均涉犯貪污治罪條例第6 條第1
    項第4 款之圖利罪嫌。
二、按犯罪事實應依證據認定之，無證據不得認定犯罪事實；又
    不能證明被告犯罪或其行為不罰者應諭知無罪之判決，刑事
    訴訟法第154 條第2 項、第301 條第1 項分別定有明文。再
    所謂證據，係指足以認定被告確有犯罪行為之積極證據而言
    ，該項證據自須適合於被告犯罪事實之認定，始得採為斷罪
    資料；苟積極之證據不足為不利於被告事實之認定，即應為
    有利於被告之認定，更不必有何有利之證據（最高法院29年
    上字第3105號、30年上字816 號判例參照）；認定犯罪事實
    所憑之證據，雖不以直接證據為限，間接證據亦包括在內，
    然而無論直接或間接證據，其為訴訟上之證明須於通常一般
    人均不致有所懷疑，而得確信其為真實之程度，始得據為有
    罪之認定，倘其證明尚未達此一程度，而有合理之懷疑存在
    時，事實審法院復已就其心證上理由予以闡述，敘明其如何
    無從為有罪之確信，因而為無罪之判決，尚不得任意指為違
    法，最高法院76年度台上字第4986號亦著有判例。又依最高
    法院40年台上字第86號判例意旨認：事實之認定，應憑證據
    ，如未能發現相當證據，或證據不足以證明，自不能以推測
    或擬制之方法，以為裁判基礎。又按被告行為後，因刑法法
    律之變更，致其規定之犯罪構成要件變更而有擴張或限縮時
    ，必其行為同時該當修正前、後法律所定之犯罪構成要件，
    均應予科處刑罰時，始生刑法第2 條第1 項之比較適用問題
    。故被告之行為，依行為時之法律規定，應成立犯罪，但依
    裁判時之法律已不加處罰者，即屬「犯罪後之法律已廢止其
    刑罰」之範疇，應依刑事訴訟法第302 條第4 款之規定諭知
    免訴；反之，依裁判時之法律規定雖應成立犯罪，但依行為
    時之法律無處罰明文者，即應本於刑法第1 條罪刑法定主義
    規定予以無罪之諭知。不得先就新舊法規定之犯罪構成要件
    ，予以比較適用有利於被告之法律，或逕依新法規定之犯罪
    構成要件，為審認被告是否成立犯罪之準據。本件被告庚○
    、辰○○等行為後，貪污治罪條例業於90年11月7 日修正，
    其第6 條第1 項第4 款圖利罪之犯罪構成要件自原定「對於
    主管或監督之事務，直接或間接圖私人不法之利益者，處五
    年以上有期徒刑，得併科三千萬元以下罰金」，且規定未遂
    犯罰之（同條例第6 條第2 項），經修正為：「對於主管或
    監督之事務，明知違背法令，直接或間接圖自己或其他私人
    不法利益，因而獲得利益者，處五年以上有期徒刑，得併科
    三千萬元以下罰金」；同時刪除未遂犯之處罰。申言之，現
    行圖利罪之成立，應以行為人對於主管或監督之事務，明知
    違背法令，直接或間接圖自己或其他私人不法利益，並因而
    獲得利益為構成要件。其犯罪構成要件較舊法更為嚴謹，並
    已修正改為結果犯，且不處罰未遂犯。本件即應依首開說明
    ，先審酌被告之行為是否同時該當修法前後法律所定之犯罪
    構成要件，依其審酌之結果而為不同之判決（最高法院92年
    度台上字第6076號刑事判決意旨參照）。再90年11月7 日修
    正前、後貪污治罪條例第6 條第1 項第4 款之對於主管或監
    督之事務，直接或間接圖利罪，所稱之「圖利」，均指圖得
    不法利益而言，故依據法令從事公務之人員，對於主管或監
    督之事務所圖得之利益，如非不法，即不得以該罪相繩。是
    倘得標廠商縱有向其他廠商借牌承包工程，或經辦工程之公
    務人員，遇有工程發包，均先通知特定廠商參與投標，固有
    違反行政上之禁令，但其得標當時之工程標價既均在合理報
    酬範圍內，亦確已依規定完成所承包工程之施作而無舞弊情
    事，則其等自各該承包工程款，縱有合理利潤，仍難謂係不
    法利益（最高法院89年度台上字第3459號、95年度台上字第
    4633號判決意旨參照）。
三、訊據被告庚○固就二期及清溝工程均於未發包前即由蓮有公
    司進場施作，及二期、清溝工程實質上均係形式比價等情，
    均不爭執，惟堅決否認有何圖利之犯行。被告辰○○則否認
    曾要求己○○先行進場施作，亦堅決否認有何圖利之犯行。
    被告庚○、辰○○分別辯述如下：
  (一)被告庚○辯稱：
  1.圖利罪係以圖得不法利益為要件，本件臺北縣八里鄉公所因
    民意代表及百姓之反應，於台15線渡船頭國產預拌場前因經
    常逢雨淹水，經了解後為箱涵即水溝阻塞，故有必要發包疏
    濬工程，而工程發包由何廠商標得，均須依約施作疏濬，始
    得請領工程款。本件二期及清溝工程雖由蓮有公司先行施作
    再發包由其得標，蓮有公司亦係依約施作，並領取依設計估
    算之工程款，蓮有公司所請領之工程款為合法之款項，尚非
    不法利益，是與圖利之構成要件尚屬有間。且蓮有公司為使
    箱涵及水溝貫通，均依合約施作，雖早於發包前，惟所施工
    程與合約無違，此觀系爭工程經施作完工後，迄今未再有遇
    雨淹水之情形，亦據證人卯○○○、丙○○、辛○○證述屬
    實，即無不法可言。被告己○○亦證稱蓮有公司施作一期、
    二期、清溝工程仍有虧損，亦無利得可言云云。
  2.臺北縣八里鄉台15線渡船頭段國產預拌場前，於87年間迭因
    下雨積水，高度約7 、80公分以上，至人車無法通行，且危
    及鄰近居民之財產，因情況緊急，經民代、百姓一再反應，
    是被告為盡速解決水患以利通行，故簽以緊急事件處理。雖
    系爭工程未經依法呈報為緊急事件，無非急於解決水患以利
    通行，至下屬如何簽辦，係屬執行問題，是既有水患亟須解
    決，仍可視為緊急工程。至工程合約長達20幾天，為合約之
    設計問題，與實際工程進行仍有差別，難以合約工期認非屬
    緊急工程云云。
  3.系爭工程因水患嚴重須儘速解決，故被告庚○以緊急事件處
    理，於工程發包時忽略法令規定，故有先施作後發包之情事
    ，然因一期工程已施作，嗣發現設計不符，須繼續疏濬箱涵
    始可貫通，故由原在台15線施作了解沿線情形之蓮有公司繼
    續施作，以期解決水患，清溝工程亦係如此，而系爭工程本
    係同一箱涵管線溝渠，工程上無須分成三期，亦屬行政疏失
    云云。
  4.被告既決策以緊急事件處理，其餘發包工程監督皆由屬下執
    行，且被告未曾到過工地，均難了解如何發包。而被告辰○○、丁○○均未證述被告有指示先施作後發包，難認被告有
    所指示。又依卷附臺北縣政府93年12月22日北府主三字第09
    30833428號函說明第4 項所示，鄉鎮公所均得就自有財源工
    程自訂招標辦法；再稽查條例第6 條亦規定：「在一定金額
    百分之十以下者，得由該機關首長授權經辦單位，取具二家
    以上估價單，進行比價或議價辦理之」，而臺北縣八里鄉公
    所自訂招標注意事項，就一定金額（5,000萬元）20分之1以
    下，10,000分之1 即6,000 元以上250 萬元以下金額得進行
    比價或議價。因系爭工程所在地水患嚴重、緊急，是被告庚○依上開稽查條例及臺北縣八里鄉公所自訂之招標注意事項
    ，簽以為提高行政效率，仍依稽查條例規定，及行政裁量權
    辦理，符合法令規定云云。
  5.再被告己○○施作二期工程及清溝工程後，被告庚○有無配
    合其得標乙節，被告庚○係依臺北縣八里鄉公所工程之招標
    作業慣例，找鄰近之營造公司參與議價，非由己○○提供參
    加招標廠商，而己○○私下如何找廠商配合其得標，被告庚○難以知悉，縱有圍標之情事，亦與被告庚○無涉，已經被
    告己○○證述詳實云云。
  (二)被告辰○○暨其選任辯護人則辯稱：伊並未要求被告己○○
    先施作再補辦發包，亦未受庚○指示補辦發包等簽辦程序。
    伊係依八里鄉公所內部作業流程，簽辦二期工程、清溝工程
    所需各項公文，且公文簽辦之過程中，有關是否同意辦理該
    項工程、指定何人設計、應採何種發包方式等情，均無置喙
    餘地，亦全未參與，且其身為監工亦無權阻止被告己○○先
    行施作二期及清溝工程，伊與庚○關係亦非良好，事後且經
    被告庚○決定不再續聘，足見並無圖利之故意與犯行等語。
四、經查，「機關營繕工程及購置定製變賣財物稽察條例」第6
    條規定之有關「比價」、「議價」規定，必係一定家數以上
    之廠商，實際參與，藉由廠商間相互競爭之效能，藉以儉省
    公帑。若係同意由一人或一家廠商，借用數家廠商牌照參與
    形式上之「比價」、「議價」，已使「比價」、「議價」之
    目的、效果盡失，實質上顯已違反上開「比價」、「議價」
    之規定。被告庚○身為臺北縣八里鄉鄉長，為依法令從事公
    務之人員，違反上開實質比價、議價之法令規定，配合己○○提供之名單，指定喬揚、勝揚公司便利被告己○○借牌形
    式比價，其違背法令之事實，業臻明確，已如前述。惟不論
    90 年11 月7 日修正前、後之圖利罪，均以「直接或間接圖
    不法利益」為要件。茲就被告庚○、辰○○所為是否該當貪
    污治罪條例第6 條第1 項第4 款「不法利益」之要件，析論
    如次：
  1.公訴人就二期工程部分論稱，依卷附公訴人向西濱工程處調
    得之拓寬工程資料（附本院卷二），被告己○○承包台15線
    竣工日期為87年7 月15日，辦理初驗缺失複查日期為87年11
    月18日，於88年3 月10日始辦理驗收完畢，則二期工程箱涵
    豈有完工不到3 年內，遭積土全部填滿之可能？再上開西濱
    工程處台15線路段工程，在初驗第8 點有關箱涵之驗收，註
    明「丈量箱涵之斷面尺寸均與竣工圖相符」，與被告稱二期
    工程箱涵均遭積土掩埋不符，在此情形下亦無法丈量箱涵尺
    寸，足以證明當時箱涵並無積土。即使有之，按理也應由承
    包該工程被告己○○自行負責，而屬拓寬工程驗收部分。又
    初驗項目第10點載明：「沿路路段部分洩水孔鑄鐵柵欄損壞
    ，及中央方向島排水孔堵塞」等語，可見造成積水原因是排
    水孔堵塞，而非箱涵造成，此部分原應由承包該工程之被告
    己○○自行出資負責云云。惟查，二期工程確因箱涵遭土石
    、水泥固塊淤積，致路面積水，難以通行，除據被告庚○、
    己○○及辰○○供明在卷外，核與證人卯○○○所證：「（
    問：你在87年5 月間曾向臺北縣八里鄉公所反映米倉渡船頭
    國產預拌廠前排水溝淤泥堵塞，遇雨淹水需疏濬？）有的。
    」、「（公所如何處理？）我反應後，建設課長丁○○及辰
    ○○等曾到現場找淹水原因，因淹水看不出來，就表示先疏
    濬看看，就辦理疏濬排水溝和部分箱涵，作了以後問題沒有
    解決，就連箱涵內部一併疏濬，但是還是有遇雨淹水問題，
    我就打電話到公所說要解決，辰○○就找包商己○○和我一
    起到現場處理。查看的結果他們說國產預拌廠前的排水溝也
    被該公司清理攪拌車內之預拌混凝土殘渣塞住，沒有辦法通
    ，要拆除重作，我就要求他們盡快進行。」（90年10月29日
    調查筆錄，參見調查局卷第497-1 頁至第497- 2頁）；「因
    為淹水嚴重，有民宅進水，若漏電會有危險，居民向我反映
    為何疏濬幾次都沒有改善，我有要公所趕快處理，但是我也
    不知道原因何在，詢問查看現場的公所人員，為什麼一再淹
    水，他們告訴我是國產預拌廠排放的殘渣將廠前排水溝堵塞
    ，要一併清除，因為殘渣是預拌混凝土塊無法清除，要將水
    溝打除重作」（90年10月29日調查筆錄，參見調查局卷第49
    9 頁至第500 頁）；「（問：上述淹水事件造成的原因？）
    公所勘查現場的人告訴我是國產預拌廠排放的預拌混凝土殘
    渣造成的堵塞。我曾看過清出的淤積物確為混凝土。」（參
    見90年10月29日調查筆錄，調查局卷第500 頁至第500-1 頁
    ）等語相互核符，復有箱涵積土照片1 幀在卷可稽（偵一卷
    第89頁參照），且該路段嗣確亦因一期、二期及清溝工程施
    作後，即未再淹水，亦據證人卯○○○、辛○○、丙○○證
    述明確。而箱涵是否淤積，與現地實況有關，不能以箱涵完
    工久暫，認定有無淤積之情事。又「箱涵設施」之施作，與
    「箱涵疏濬」本屬兩事，自不能以蓮有公司既負責承包西濱
    工程處台15線工程，其合約範圍即必包括箱涵積土疏濬，是
    公訴人上開所論尚有誤會。
  2.再二期工程、清溝工程均由被告己○○借牌形式比價，被告
    庚○違背法令之情，業如前述。惟修正前之圖利罪因構成要
    件概括，其構成要件縱有合致，往往未必表徵公務員行為之
    不法性及應刑罰性，為適切限縮其處罰範圍，該罪之構成要
    件部分於90年11月7 日已經修正，其構成要件除以「違背法
    令」（不含違背「合約」以及違背非直接對外發生一般效力
    之「行政規則」）即「程序不法」為法條之構成要件要素之
    外，更以公務員直接或間接圖利自己或其他私人之利益亦屬
    「不法」，即「結果不法」為其成罪要件。要之，即除程序
    違法外，尚須致國庫確因而受有損害，始認程序違法所表徵
    之危害已獲實現，藉以再度確認公務員所為之不法性及應刑
    罰性，並以之區別公務員所為究係行政疏失或構成刑法上之
    圖利犯罪。是雖二期工程、清溝工程決標價並非實際市場供
    需及競標後所得之價格，而係形式比價結果，惟均仍在底價
    範圍之內；有關報告意旨所指浮編部分犯嫌，又據檢察官為
    不起訴處分確定或不另為不起訴處分在案，蓮有公司亦非因
    得標即當然取得工程款項，而仍須實際施作，通過驗收，始
    得領取工程款，自不能逕以合約之全部工程款項認定均屬「
    不法利益」。
  3.況查，工程各單項之造價，雖非無一般之營建物價可供查考
    ，惟各工程原即因施工性質、工程地點、施工環境導致施工
    難易程度不同等等差異，致實際由供需、競爭關係決定之真
    實市價，往往與調查而得之通用營建物價有別，是營建工程
    均有依法定程序招標確定決標價格之必要。二期工程、清溝
    工程已因採形式比價，致不能藉由競標程序，反應施作二期
    工程、清溝工程之真實市場價格，不能確切查明其中價差，
    僅得臆測形式比價結果，決標價格「極可能」高於真實比價
    、議價之結果，依卷存證據又不能確認有無價差，或者價差
    若干。揆之前引最高法院89年度台上字第3459號、95年度台
    上字第4633號判決意旨，檢察官既未舉證證明二期工程、清
    溝工程之決標價格是否已遠逾合理報酬之範圍，亦無從使本
    院認知合理價格究竟為何，自不能使本院確切斷定「不法利
    益」之有無及數額。
  4.末查，二期工程、清溝工程均因申報開工前即已完工，本無
    從依合約之「承包商注意事項」規定，分別勘驗開挖深度與
    設計高度是否相符，或者鋼筋組立情形。惟二期工程確有施
    作，已據驗收之臺北縣八里鄉公所建設課技士乙○○證述在
    卷，其復於驗收意見欄記載：「有關工程決算數量金額由承
    辦結算及監工人員負責」驗收通過。至清溝工程亦經子○○
    於88年2 月5 日驗收，驗收經過略以：抽驗（一）人行道打
    除、PC舖面打除、水溝翻修清除（1）10K+ 1000~0K +18.7
    L ＝18.7m （2）0K+18.7~0K+ 42 .6 L＝23.9m （3）0K+42
    . 6~0K+81.1 L＝38.5m （4）0K+81 .1~0 K+103.2 L＝22.
    1m（二）熱浸鍍鋅格柵板蓋（50cmx5 0cm）計79.3m 、（75
    cmx50cm） 計23.9m （三）集水井60cmx1 .2 2 處，並載明
    驗收意見如次：（一）依結算書圖辦理抽驗，其結算數量金
    額及工程品質，由承辦結算及監工人員負責。（二）外露尺
    寸經抽驗相符，隱蔽及未抽驗部份由監工人員負責准予驗收
    ，有清溝工程竣工驗收紀錄1 紙附卷可憑（偵二卷第318 頁
    ），則清溝工程亦據蓮有公司施作完成。雖蓮有公司施作二
    期工程、清溝工程隱蔽部分，其實際施作數量已無從確認，
    惟亦無證據堪認施作數量必短少於合約數量，而致國庫受有
    損害。
  5.至清溝工程工程圖說張號3/4 之『OK018.7-042.6 水溝斷面
    圖』及『施工要點』設計打除該段排水溝兩側65CM深之溝壁
    及50CM寬之側溝，再在殘留之溝壁上以喜得釘鑽孔20CM植筋
    、組模、澆置混凝土重做兩側溝壁及側溝部分，未按圖施作
    ，其中機械打除鋼筋混凝土』項目之數量44.8立方米，僅施
    作經八里公所現場丈量兩側溝壁實作情形扣除102-105.4 樁
    號部分，打除超過65cm外，0-99樁號部分都不及65cm，其打
    除數量合計僅13.26 立方米（參見調查局卷第320 頁），致
    有合約圖說與施作情形不符之情形。惟查，清溝工程部分排
    水溝因一側緊貼國產預拌廠之圍牆，如打除靠圍牆部分之溝
    壁65CM，顯有造成圍牆崩塌之虞，原即難以按圖施作，其設
    計本有瑕疵。再者，被告己○○既已施作在先，合約圖說形
    成在後，則被告己○○自無從「按圖施作」，亦無從刻意偷
    工減料，藉使蓮有公司圖得不法利益。而臺北縣八里鄉公所
    嗣雖以全部按圖施作為前提給付工程款，則就其中差額部分
    ，蓮有公司確實獲有不當利得。惟此部分之不當利得，顯與
    被告庚○違背「法令」，依被告己○○告知指定喬揚、勝揚
    公司俾利被告己○○進行形式比價之犯行無關，又非完全不
    可視之隱蔽部分，只是覆蓋於隔柵板之下，肉眼難以一望即
    得查知，是蓮有公司所得此部分之不當利得並非被告庚○違
    背法令，形式比價、議價，或者先施作後發包，致被告辰○○未實際監工肇致之結果，反而係驗收人子○○疏於查驗之
    結果。惟驗收人子○○既係驗收時疏未注意隱蔽溝壁打除範
    圍不足部分，始未查知此一部分瑕疵，亦據臺灣士林地方法
    院檢察署檢察官處分不起訴確定，依卷存證據，亦難以認定
    被告庚○、辰○○有何藉使臺北縣八里鄉公所建設課技士子
    ○○故為不實驗收，俾以圖利蓮有公司之犯意，即亦不能以
    此認定被告庚○、辰○○之圖利犯行。
五、綜上各情相互以觀，公訴人所舉事證，就被告庚○、辰○○
    所為，是否已該當90年11月7 日修正前後圖利罪之「不法利
    益」之要件，仍存有合理懷疑，尚不能使本院確信被告庚○
    、辰○○所為該當90年11月7 日修正前、後貪污治罪條例第
    6 條第1 項第4 款「不法利益」之要件而犯貪污罪，即無證
    據證明被告等人就本件二期、清溝工程刻意圖利蓮有公司之
    不法犯行。雖相關經辦人員所為行政程序容有疏失，然此與
    包商全未施作或刻意偷工減料，臺北縣八里鄉公所復仍刻意
    故為支付工程款之情形有間，自難以圖利罪責相繩。公訴人
    指訴被告庚○、辰○○等人圖利犯行，尚屬不能證明，惟因
    公訴人認被告庚○、辰○○此部分與前開經本院論罪科部分
    ，有修正前刑法第55條牽連犯之裁判上一罪關係，爰就此部
    分不另為無罪之諭知。
六、又按，貪污治罪條例第6 條第1 項第4 款之圖利罪，以依據
    法令從事公務之人員為犯罪主體，無此身分者，依同條例第
    3 條之規定，亦可成立共同正犯，但以聚合2 人以上朝同一
    目標共同參與犯罪實施之「聚合犯」為限，不包括2 個或2
    個以上之行為，彼此相互對立之意思經合致而成立犯罪之「
    對向犯」。自然人與法人，在法律上各具有獨立之人格，縱
    使該自然人為法人之負責人，因財產權係各自獨立，法人之
    財產法益並不完全等同於該法人負責人之財產法益。是依據
    法令從事公務之人員，即非不得與無此身分之法人之負責人
    共同圖利該法人，而成立圖利罪之共同正犯。是倘被告庚○
    、辰○○圖利蓮有公司之犯行已獲證明，被告己○○雖係蓮
    有公司之負責人，而不具公務員之身分，惟揆之前引說明，
    仍非不得與被告庚○、辰○○成立共同圖利之罪名。且被告
    己○○其與被告庚○、辰○○共犯明知不實事項，於公務員
    所掌公文書登載不實之犯行既經起訴，此部分經檢察官起訴
    之犯罪事實與另涉之圖利犯行之間，顯亦有修正前刑法第55
    條之牽連犯關係，則倘其圖利犯行獲得證明，本院仍非不得
    就被告己○○與被告庚○、辰○○等人相互聚合，朝圖利蓮
    有公司之同一目標，共同參與圖利犯罪之犯罪嫌疑事實併予
    審究。惟被告庚○、辰○○之圖利犯行依現存卷內證據既屬
    不能證明，已如前述，被告己○○即無自己成立貪污治罪條
    例第6 條第1 項第4 款圖利罪之可言，爰不就被告己○○涉
    犯圖利罪嫌部分併予審理，附此敘明。
七、退併辦部分：(一)臺灣士林地方法院檢察署93年度偵字第66號
    移送併辦意旨另以：被告己○○於92年1 月30日，在臺北市
    中山區○○○路○ 段81號6 樓之1 台英國際商務法律事務所
    ，提出偽造之浩鈞建設股份有限公司（下稱：浩鈞公司）代
    表人陳萬川92年1 月27日拋棄書予臺灣日光燈股份有限公司
    （下稱：臺光公司）營建處經理蕭境均而行使之，致蕭境均
    以為浩鈞公司已同意拋棄浩鈞公司與臺光公司於91年1 月3
    日所簽訂之臺北縣八里鄉○○里段○○○○段地號530- 14
    等20筆土地分屋合建契約權利，使臺光公司就上開20筆土地
    另與富凱建設股份有限公司（下稱：富凱公司）簽訂分屋合
    建契約書，足生損害於浩鈞公司及陳萬川本人，因認被告己○○涉有刑法第216 條、第210 條之行使偽造私文書罪嫌，
    而與臺灣士林地方法院檢察署91年度偵字第2494號起訴書所
    載犯罪事實具有連續犯之裁判上一罪關係，爰移請併案審理
    云云；(二)臺灣士林地方法院檢察署93年度偵字第8617號移送
    併辦意旨則以：被告庚○原係臺北縣八里鄉公所鄉長，綜理
    該鄉公所行政等業務，於87年6 月間，為辦理「龍形都市計
    畫停（一）停車場」工程，向行政院申請有償撥用國有財產
    局臺灣北部辦事處（下稱：國財局北區辦事處）名下之臺北
    縣八里鄉○○里段○○○○段340 地號土地（下稱：系爭耕
    地），詎被告庚○明知告訴人張進及張進富、張進祿、張陳
    色、張至、張寶完、張進和等人，繼承上開耕地承租人張順
    興之租約，竟與臺北縣八里鄉公所建設課長丁○○、財政課
    長癸○○、國財局北區辦事處撥用股助理員趙美華基於犯意
    之連絡，於87年8 月間，由臺北縣八里鄉公所函送上開耕地
    之公告地價全額新臺幣6,746,900 元支票乙紙予國財局北區
    辦事處，而抑留不發給該地價3 分之1 之補償費予告訴人及
    其繼承人；又被告與丁○○、癸○○明知不實之事項而登載
    於職務上所掌之公文書，並於本院88年度訴字第376 號曾李
    箴等人與告訴人等間確認租佃關係不存在之訴審理時提出，
    致告訴人等獲敗訴之判決；且被告明知上開耕地與同小段
    340-1 、340-7 、341 地號土地屬同份耕地租約，竟基於圖
    利地主曾李箴等人之犯意，於88年1 月間塗銷上開耕地租約
    登記，使地主曾李箴等人免付同小段340-1 、340- 7、341
    地號土地37 5租約補償費予告訴人等，因認被告庚○涉有刑
    法第129 條第2 項違法抑留剋扣罪嫌、第216 條、第21 3條
    行使偽造文書罪嫌，亦與臺灣士林地方法院檢察署91年度偵
    字第2494號起訴書所載犯罪事實具有連續犯之裁判上一罪關
    係，爰移請併案審理云云。按連續犯之所謂出於概括犯意，
    必須其多次犯罪行為自始均在一個預定犯罪計劃以內，出於
    主觀上始終同一犯意之進行，即必本於概括之犯意而先後實
    施罪質相同之犯行始足當之，若中途另有新犯意發生，縱所
    犯為同一罪名，究非連續其初發的意思，即不能成立連續犯
    。經查：
  (一)上開併辦意旨(一)指被告己○○涉犯刑法第216 條、第210 條
    之行使偽造私文書罪嫌，與本案被告己○○被訴刑法第216
    條、第213 條之行使公務員登載不實公文書之罪，構成要件
    已不相同，所犯並非同一罪名。況被告己○○如併辦意旨所
    指犯行其犯罪時間又係92年1 月30日，與本案犯罪時間即88
    年1 月間，相隔已逾4 年，縱所犯罪名相同，犯意亦非緊接
    。
  (二)上開併辦意旨(二)所指被告庚○涉犯之刑法第129 條第2 項違
    法抑留剋扣罪嫌相關犯罪事實，與本案起訴事實罪質迥異，
    當無連續犯之裁判上一罪關係至明。至其所指被告庚○涉犯
    刑法第216 條、第213 條行使偽造文書罪嫌部分，雖與本案
    被告庚○經本院論罪科刑之罪名相同，惟細繹其所指被告庚○此部分之犯罪嫌疑事實，係指其與丁○○、癸○○以臺北
    縣八里鄉公所名義單獨申請將系爭耕地上375 租約註銷變更
    ，並將該申請理由書提出於本院88年度訴字第376 號曾李箴
    等人與告訴人等間確認租佃關係不存在之訴審理時提出行使
    ，致告訴人等獲敗訴之判決，該申請書內登載事實不實云云
    。其犯罪時間雖與本案時間即88年相近，惟其犯罪嫌疑事實
    之手段、原因，顯與本案係由有公務員身分之被告庚○、被
    告辰○○於經辦公用工程之際，與無身分之被告己○○共犯
    不同，動機顯亦有別，難認與本案犯行係自始均在一個預定
    犯罪計劃以內，出於主觀上始終同一犯意之進行所為，因認
    與本案犯行並無修正前刑法第56條連續犯之裁判上一罪關係
    。
  (三)綜上，上開臺灣士林地方法院檢察署檢察官函送併辦部分，
    與本案部分均無連續犯之裁判上一罪關係可言，當無刑事訴
    訟法第267 條「檢察官就犯罪事實一部起訴者，其效力及於
    全部」規定適用之餘地，本院即無從併予審究，均應退由檢
    察官另為適法之偵處。
據上論斷，應依刑事訴訟法第299 條第1 項前段、刑法第2 條第
1 項前段、第28條、第216 條、第213 條、第74條第1 項第1 款
，修正前刑法第56條、第31條第1 項，判決如主文。
本案經檢察官洪三到庭執行職務。
中　　華　　民　　國　　96　　年　　2 　　月　　12　　日
                  刑事第六庭審判長法  官  李育仁
                                  法  官  姜麗香
                                  法  官  許辰舟
以上正本證明與原本無異。
如不服本判決應於判決送達後10日內向本院提出上訴狀。
                                  書記官  洪忠改
中　　華　　民　　國　　96　　年　　2 　　月　　12　　日
附錄本案論罪科刑法條之依據：
中華民國刑法第216條
（行使偽造變造或登載不實之文書罪）
行使第 210 條至第 215 條之文書者，依偽造、變造文書或登載
不實事項或使登載不實事項之規定處斷。
中華民國刑法第213條
（公文書不實登載罪）
公務員明知為不實之事項，而登載於職務上所掌之公文書，足以
生損害於公眾或他人者，處 1 年以上 7 年以下有期徒刑。
